【裁判字號】    98,易,563
【裁判日期】    970505
【裁判案由】    家庭暴力防治法之傷害等
【裁判全文】
臺灣臺中地方法院刑事判決               98年度易字第563號
公  訴  人  臺灣臺中地方法院檢察署檢察官
被      告  丙○○
選任辯護人  盧永和律師
上列被告因家庭暴力防治法之傷害等案件，經檢察官提起公訴（
97年度偵字第21995號），本院判決如下：
    主    文
丙○○傷害人之身體，處拘役伍拾日，如易科罰金，以新臺幣壹
仟元折算壹日。
其餘被訴恐嚇及傷害部分，均無罪。
    犯罪事實
一、丙○○（姪子）與乙○○（叔叔）係3 等旁系血親關係，屬
    家庭暴力防治法第3條第4款之家庭成員，兩人因家產爭執，
    早有嫌隙。民國97年6月25日下午9時許，在臺中市○○路25
    3 號前，又因細故發生爭執，丙○○乃基於傷害之犯意，手
    持棍棒1 支（未扣案），由上往下揮打乙○○之頭部左側，
    致乙○○受有左顳部頭皮4×3 公分血腫併2公分撕裂傷之傷
    害。
二、案經乙○○訴由臺中市警察局第三分局報告臺灣臺中地方法
    院檢察署檢察官偵查起訴。
    理    由
壹、程序部分：
一、按被告以外之人（包括證人、鑑定人、告訴人、被害人及共
    同被告等）於審判外之陳述雖不符刑事訴訟法第159條之1至
    之4 等四條之規定，而經當事人於審判程序同意作為證據，
    法院審酌該言詞陳述或書面陳述作成時之情況，認為適當者
    ，亦得為證據；當事人、代理人或辯護人於法院調查證據時
    ，知有刑事訴訟法第159條第1項不得為證據之情形，而未於
    言詞辯論終結前聲明異議者，視為有前項之同意，同 法 第
    159條之5定有明文。立法意旨在於傳聞證據未經當事人之反
    對詰問予以核實，原則上先予排除。惟若當事人已放棄反對
    詰問權，於審判程序中表明同意該等傳聞證據可作為證據；
    或於言詞辯論終結前未聲明異議，基於尊重當事人對傳聞證
    據之處分權，及證據資料愈豐富，愈有助於真實發見之理念
    ，且強化言詞辯論主義，使訴訟程序得以順暢進行，上開傳
    聞證據亦均具有證據能力。
二、本件證人乙○○、己○○、甲○○、戊○○於偵查中所為陳
    述，其性質雖屬傳聞證據，惟其等所為之上開筆錄內容，業
    經被告及辯護人於本院準備程序同意作為證據，是其等於偵
    查中之證言自具有證據能力。
貳、有罪部分
一、訊據被告丙○○固坦承於前揭時地與告訴人乙○○發生爭執
    ，並持棍棒揮擊乙○○之事實，惟矢口否認有何傷害之犯行
    ，辯稱：當天伊剛從台北回來，經過該處，乙○○見狀即上
    前挑釁，並作勢要掏槍，伊一時情急，才自地下拾起棍棒反
    擊，核屬正當防衛，並無傷害告訴人之故意云云。
二、上揭犯罪事實業據證人即告訴人丙○○於偵查及本院審理中
    證述綦詳，核與證人潭天龍證述之情節大致相符。茲被告對
    於持棍棒揮擊告訴人之事實既不爭執，則本件主要之爭點在
    於被告持棍棒揮擊告訴人之行為是否合於刑法正當防衛之要
    件。
  (一)按刑法上之正當防衛以遇有現在不法之侵害為前提，如不法
    侵害尚未發生，即無防衛之可言，最高法院27年上字第2879
    號判例參照。經查，被告與告訴人當天發生爭執後，除告訴
    人受傷外，被告並未遭受任何身體或財物上之損害，即使如
    被告所辯，當天係誤以為告訴人有疑似掏槍之行為才反擊，
    惟侵害既尚未發生，被告自無主張正當防衛之餘地。
  (二)另本件告訴人受傷之部位，係頭部之左側上方位置，有照片
    5張在卷可參（偵查卷第15-17頁）。衡情，應係面對告訴人
    持棍棒由上而下揮擊，始足以造成如此之傷害。倘如被告所
    辯，伊係一時情急，自地上拾起棍棒揮繫，應不至於造成告
    訴人該部位受傷。茲以告訴人所受傷害研判，被告既係面對
    告訴人，並持棍棒由上而下揮擊，其有傷害告訴人之故意，
    亦至為灼然。
三、至於被告持以毆打告訴人之棍棒，告訴人及證人潭天龍固證
    稱係三節式之伸縮警棍，惟案發當時為夜間9 時許，縱有路
    燈，惟在晦暗光線下，告訴人或證人自有誤認或故意誇大之
    嫌。且本件被告犯案之工具並未扣按，亦無法確認係伸縮警
    棍。此外，本件既係偶發事件，要難認定被告事先知悉會遇
    到告訴人挑釁而預藏警棍。另本院向澄清綜合醫院查詢結果
    ，亦認一般之棍棒、磚塊、酒瓶等，均可能造成此種傷口，
    有該院98年3 月19日澄高字第980108號函在卷可佐（本院卷
    第30頁）。茲參照被告之供述，及其他卷證資料憑信性之擔
    保程度，關於被告毆打告訴人之工具，自以被告供述係自地
    上拾起之棍棒為可採，併此敘明。
四、綜上所述，被告辯稱係基於正當防衛始以棍棒反擊云云，要
    與事實不符，此外，告訴人碓實受有左顳部頭皮4×3公分血
    腫併2公分撕裂傷之傷害，亦有澄清綜合醫院診斷證明書1紙
    在卷可稽，此部分事證明確，被告傷害犯行已堪認定。
五、核被告丙○○所為係犯刑法第277條第1項之普通傷害罪。爰
    審酌被告與告訴人為姪叔關係，不知和睦相處，竟為祖產爭
    執而履生嫌隙，並進而毆打告訴人，行為殊不足取，及被告
    犯罪之動機、目的、手段，告訴人所受傷害非重，且本件係
    因告訴人挑釁所引起，惟被告否認犯行，迄未與告訴人和解
    等一切情狀，量處如主文所示之刑，並諭知易科罰金之折算
    標準。至於被告犯罪所持之棍棒，既係地上所拾得，且未扣
    案，未免將來執行之困難，爰不為沒收之諭知，附此敘明。
參、無罪部分
一、公訴意旨另以：被告丙○○於97年6 月24日上午11時49分許
    ，在不詳地點，先持用行動電話門號0000-000000 號撥打乙○○所使用之00-00000000 號市內電話，以「臭你媽」之言
    語侮辱乙○○；嗣基於恐嚇危害安全之犯意，於同日上午11
    時51分許，以相同之方式，向乙○○恫稱：「你小心一點，
    憑我的財力，我可以找人砍死你」等語，使乙○○因之心生
    畏懼。復基於傷害之犯意，於97年7 月20日中午12時許，在
    臺中市○○路253號2樓，持玻璃瓶丟擲乙○○，致乙○○受
    有右前臂多處表淺裂傷及瘀傷等傷害。因認被告丙○○另涉
    犯刑法第305條恐嚇罪及刑法第277條第1項傷害罪嫌。
二、按犯罪事實應依證據認定之，無證據不得認定犯罪事實，刑
    事訴訟法第154條第2項定有明文。次按所謂認定犯罪事實之
    證據，係指足以認定被告確有犯罪行為之積極證據而言，該
    項證據自須適合於被告犯罪事實之認定，始得採為斷罪之資
    料；又認定不利於被告之事實，須依積極證據，苟積極證據
    不足為不利於被告事實之認定時，即應為有利於被告之認定
    ，更不必有何有利之證據；事實之認定，應憑證據，如未能
    發現相當確實證據，或證據不足以證明，自不能以推測或擬
    制之方法，以為裁判之基礎，最高法院29年上字第3105號、
    30年上字第816 號、40年台上字第86號判例可資參照。且刑
    事訴訟上之證明資料，無論其為直接證據或間接證據，而為
    認定犯罪事實所憑，均須達於通常一般之人均不致有所懷疑
    ，而得確信其為真實之程度，始得據為有罪之認定，若其關
    於被告是否犯罪之證明未能達此程度，而有合理懷疑之存在
    ，致使無從形成有罪之確信，即不得遽為不利被告之認定，
    亦有最高法院76年台上字第4986號判例可循。又檢察官就被
    告犯罪事實，應負舉證責任，並指出證明之方法，刑事訴訟
    法第161條第1項定有明文，因此，檢察官對於起訴之犯罪事
    實，應負提出證據及說服之實質舉證責任。倘其所提出之證
    據，不足為被告有罪之積極證明，或其指出證明之方法，無
    從說服法院以形成被告有罪之心證，基於無罪推定之原則，
    自應為被告無罪判決之諭知，最高法院92年台上字第128 號
    判例參照。
三、關於恐嚇部分：
  (一)訊據被告丙○○固坦承於前揭時間，曾撥打電話予告訴人乙○○，惟堅詞否認有何恐嚇之犯行，辯稱：因為告訴人當時
    居住之台中市○區○○路253 號房屋（以下簡稱系爭房屋）
    ，業經法院調解成立，告訴人應於97年6 月25日前騰空返還
    予戊○○（即被告之祖母，告訴人之母），因而伊才在前一
    天打電話提醒告訴人，並未恐嚇告訴人等語。
  (二)經查：關於系爭房屋，告訴人應予97年6 月25日前騰空返還
    戊○○之事實，有本院97年度中簡移調字第48號調解程序筆
    錄1 份在卷可稽（偵查卷第32頁）。被告辯稱因而於前一天
    即97年6 月24日打電話提醒告訴人，合於人情之常，所辯自
    堪採信。
  (三)雖證人甲○○於偵訊及本院審理中均證述，被告打電話來時
    ，伊與告訴人在一起，告訴人曾將電話之免持聽筒打開，伊
    當時有聽見被告自電話那端恐嚇告訴人云云。惟查：
    1.本院因懷疑告訴人使用之電話究竟有無免持聽筒之功能，
      因而於98年3 月10日準備程序中，先行命告訴人繪製該電
      話機之型式，有話機簡圖1 紙存卷可按（本院卷第26頁）
      。茲再命告訴人於審理期日提出話機到院，並當場拍照存
      證（本院卷第66-69 頁）。經比對結果：告訴人繪製之簡
      圖，話筒位置位於按鍵之上方，而實體話機之話筒，則位
      於按鍵之左側；另實體話機之上方，有相當醒目、突出並
      可轉動之獨立液晶螢幕，惟告訴人所繪製之簡圖並未將該
      話機此一明顯之特徵標示出來。茲參照告訴人證稱：該話
      機伊已所使用十幾年（本院卷第47頁背面），殊難想像告
      訴人繪製之話機簡圖，何以與所提出之實體話機，有如此
      懸殊之差異。且告訴人又證稱：伊所使用話機之免持聽筒
      按鍵，其上有標示「免持聽筒」之中文字樣（本院卷同頁
      筆錄），惟經本院當庭勘驗結果，告訴人所提出之話機，
      其免持聽筒按鍵（照片中黃色按鍵部分），並無任何文字
      之標示。則本件告訴人是否係使用免持聽筒之話機接聽被
      告撥打之電話，已非無疑。
    2.另告訴人證稱：伊接聽第二通電話時，係電話鈴響後，直
      接按下免持聽筒鍵接聽（本院卷同頁筆錄）。換言之，告
      訴人係在未確定打電話之人是否為被告之前，即按下免持
      聽筒。茲被告撥打第二通電話之時間，與第一通電話相隔
      約2分鐘，亦有通聯紀錄1份在卷可參（偵查卷第56頁），
      此期間當有可能係由第三人撥打電話進來，惟告訴人在未
      確定係被告打電話之前，即按下免持聽筒鍵，已違常情；
      再參照證人甲○○證稱：與告訴人已有十幾年沒見面（本
      院卷第49頁），告訴人竟會任意將電話內容與十幾年不曾
      碰面之甲○○分享，其作法亦屬可議。
    3.更何況，證人甲○○證稱：案發當時之所以在告訴人住處
      ，係因前一天告訴人以電話聯絡（本院卷第49頁）；惟告
      訴人卻證稱：是在前幾天就已經聯絡甲○○等語（本院卷
      第47頁），兩人證述之情節並不一致。且告訴人於97年 8
      月6 日警訊時並未供述案發時有證人甲○○在場，惟於事
      隔2 個月之97年10月13日偵訊時才向檢察官表示現場有甲○○耳聞，則證人甲○○案發當時是否確有在場耳聞被告
      恐嚇告訴人，即屬可疑，證人甲○○證詞之憑信性其低，
      要難採憑。
    4.此外，被告與告訴人間主要之爭執，係有關於系爭房屋之
      使用權，惟既經法院調解成立告訴人應於97年6 月25日搬
      遷，被告實無必要於前一天打電話去恐嚇告訴人，製造事
      端，橫生枝節。由此可知，被告亦無恐嚇告訴人之動機甚
      明。
  (四)綜上所述，被告辯稱並未撥打電話對告訴人恐嚇，自可採信
    。檢察官僅憑告訴人及證人甲○○前開具有瑕疵之證詞，率
    而認定被告有恐嚇之犯行，自有未洽。
四、關於傷害部分：
  (一)訊據被告丙○○亦堅詞否認有於97年7 月20日傷害告訴人之
    犯行，辯稱：當天伊係至案發地點二樓整理房屋，告訴人上
    來後就將垃圾踢到他身上，想要激怒他，後來告訴人就被奶
    奶戊○○及表弟丁○○趕下樓，伊不知告訴人右手臂為何受
    傷等語。
  (二)經查，告訴人及證人己○○於警訊及本院審理中固均證稱：
    被告拿玻璃瓶往告訴人身上丟，告訴人因以右手阻擋，所以
    右手才受傷等語。惟查，被告若係任意往告訴人身上丟擲玻
    璃瓶，亦不可能每次均擲中告訴人之右手臂，而僅造成右手
    臂受傷。且以告訴人與被告積怨之深，亦不可能身上另有他
    處受傷，卻於前往醫院驗傷時，未告知醫護人員之理。
  (三)另證人即被告之祖母戊○○於檢察官偵訊時亦證稱：我與丙○○一起上2 樓，見到乙○○帶著己○○一起上來，乙○○
    罵丙○○，丙○○沒有打乙○○，也沒有拿東西丟乙○○等
    語（偵查卷第41頁）。雖檢察官以證人己○○於偵訊時證稱
    ：「當時除我之外，乙○○、丙○○及另1位男子在場，該
    男子與丙○○差不多年紀，加我在場共4 人，都是男生」（
    偵卷第68頁），因而認定證人戊○○當時不在場；且戊○○
    與告訴人乙○○間有遷讓房屋之糾紛，所為證言有迴護被告
    之嫌而未予採信戊○○之證詞。惟查：
    1.證人己○○嗣於本院審理中已證實，證人戊○○當天確實
      在場（本院卷第56頁），核與證人即告訴人自己之證述一
      致（本院卷第54頁背面）。顯見證人己○○於偵查中之證
      述不實，可信性較低。
    2.又證人戊○○為乙○○之母親，且於本院準備程序中曾陳
      稱：事發後曾給付50萬元予乙○○，因為一個是兒子，一
      個是孫子，我不想把事情鬧大，且乙○○說，如果給他50
      萬元，就要撤銷告訴等語（本院卷第23頁背面）。足以證
      明，戊○○並不願意見到自己的兒子與自己的孫子對簿公
      堂，其希望事件和平落幕的立場，自難認有刻意偏坦一方
      之虞。所為證言，反較為中肯而可信。
    3.另證人即被告之表弟丁○○於本院審理時亦證稱：「一開
      始是乙○○先上來，用腳踢地上的雜物，結果被告就和他
      吵起來，有互相叫罵，我和外婆（指戊○○）就去勸架要
      把他們分開，當時乙○○帶的朋友已經在旁邊了，我和外
      婆就把乙○○勸阻到一樓去，但被告一直留在二樓，到一
      樓之後，乙○○還有跟外婆吵了一下才離開」（本院98年
      4月28日審判筆錄第3頁）；「（被告）確實有（拿物品）
      丟2 次，一次是在二樓丟的，應該是丟到牆壁，另外一次
      是從樓梯間往一樓丟」（本院同日筆錄第4 頁）；「第一
      次我在二樓，我有把舅舅（指告訴人）擋在門口，不讓他
      進來，第二次我跟外婆已經在一樓了，當時乙○○和他朋
      友也在樓下」（本院同日筆錄第5 頁）等語。茲證人丁○○及戊○○於案發當時，既一直待在現場，並從中阻擋雙
      方發生爭執，且站立之位置與告訴人接近，並且係面對告
      訴人而背對被告，則被告在顧慮可能誤傷丁○○及戊○○
      之情況下，當不致輕易朝告訴人丟擲物品或玻璃瓶。
    4.雖告訴人提出澄清綜合醫院診斷證明書（偵查卷第6 頁）
      ，以茲證明伊確實受有右前臂多處表淺裂傷及瘀傷，而證
      人己○○於本院審理時亦證稱：看見告訴人的手流血等語
      （本院卷第54頁背面）。惟查：
      (1)證人己○○同時亦證稱：伊上樓後聽到被告一直對告訴
        人叫罵三字經，惟告訴人並未回罵被告等語（本院卷第
        54頁背面～55頁）。茲以告訴人對被告仇恨之深，豈有
        甘願受辱而未予回應。再參照證人丁○○已證述，雙方
        確實互相叫罵，已如前述，顯見證人己○○之證詞，確
        有偏袒告訴人之虞。
      (2)另告訴人證述被告對伊丟擲物品當時，戊○○冷眼旁觀
        ，看著他被丟（本院卷第54頁背面），與證人丁○○證
        述戊○○與伊均當場力阻雙方爭執已不一致。衡情，戊○○為告訴人之母，亦同時為被告之祖母，身為長輩，
        豈會冷眼旁觀自己孫子毆打自己兒子之理。則告訴人之
        前開證述，亦有誇大之實。綜上所述，告訴人所受前開
        傷害，要難斷定係遭被告丟擲物品所造成。
  (四)此外，依前開調解筆錄之內容，告訴人應於97年6 月25日搬
    遷，而事發之7 月20日當天，被告顯然已經遷離台中市○區
    ○○路253 號之房屋，被告實無必要另生事端。從而被告辯
    稱：伊雖有丟擲物品，但只是向地上或樓梯等處丟擲以發洩
    情緒，並無朝告訴人丟擲，並未傷害告訴人等語，自較可信
    。
五、本院綜合公訴人所提出之上開證據及卷內之所有直接及間接
    證據後，認為尚無法達到令通常一般之人均不致於有所懷疑
    ，而得確信被告確有公訴人所指上開恐嚇及傷害之犯行。此
    外，復查無其他積極之證據，足資證明被告確有上開恐嚇及
    傷害之犯行，揆諸首揭法條及判例、判決意旨，應認不能證
    明被告犯罪，依法應為被告無罪之諭知。
據上論斷，應依刑事訴訟法第299條第1項前段、第301條第1項，
刑法第277條第1項、第41條第1項前段，刑法施行法第1條之1第1
項、第2項前段，判決如主文。
中    華    民    國    97    年    5     月    5     日
                  刑事第九庭  法  官  高英賓
上正本證明與原本無異。
如不服本判決，應於收受送達後10日內向本院提出上訴書狀（應
敘述具體理由並附繕本）。
上訴書狀如未敘述理由，應於上訴期間屆滿後20日內補提理由書
於本院。
                              書記官  司立文
中    華    民    國    97    年    5     月     5    日
附錄論罪科刑法條：
中華民國刑法第277 條
傷害人之身體或健康者，處3年以下有期徒刑、拘役或1千元以下
罰金。
犯前項之罪因而致人於死者，處無期徒刑或7 年以上有期徒刑；
致重傷者，處3 年以上10年以下有期徒刑。


司法院資訊處製作；財團法人民間司法改革基金會備份。
